【裁判字號】    91,上,301
【裁判日期】    921202
【裁判案由】    拆屋還地等
【裁判全文】
臺灣高等法院民事判決                              九十一年度上字第三０一號
    上訴人  即
    被 上 訴人    台北市政府
    法定代理人    馬英九
    訴訟代理人    古明峰律師
    被上訴人即
    上  訴  人    丑○○
    訴訟代理人    陳國華律師
    被上訴人      癸○○○
    訴訟代理人    廖穎愷律師
右當事人間請求拆屋還地事件，上訴人對於中華民國九十一年三月七日臺灣臺北地方
法院九十年度重訴字第一六三二號第一審判決提起上訴，本院於九十二年十一月十八
日言詞辯論終結，判決如左：
    主      文
原判決關於駁回上訴人台北市政府左開部分之訴，暨訴訟費用之裁判均廢棄。
被上訴人癸○○○應自坐落臺北市○○區○○段一小段第一七六號地號土地上，建號
為臺北市○○區○○段一小段第七一號即門牌號碼為臺北市○○路十巷一號之第三層
及第四層建物遷出。
台北市政府關於假執行聲請之上訴部分駁回。
上訴人丑○○之上訴駁回。
第一、二審訴訟費用由上訴人丑○○負擔三分之二，癸○○○負擔三分之一。
    事      實
壹、上訴人即被上訴人台北市政府方面(以下簡稱台北市政府)：
一、聲明：
Ａ、上訴部分：
    (一)原判決不利於上訴人部分廢棄。
    (二)被上訴人癸○○○應自坐落臺北市○○區○○段一小段第一七六地號土地上，
      建號為第七一號，即門牌號碼台北市○○區○○路十巷一號之第三層及第四層
      建物遷出。
    (三)上訴人願供擔保，請准予宣告假執行。
Ｂ、答辯部分：上訴駁回。
二、陳述：除與原判決記載相同者，茲引用外，補陳略稱：
Ａ、上訴部分：
    (一)占有上開建物者，即占有系爭土地：按土地所有權之範圍，除及於地表外，並
      及於土地之上下，民法第七百七十三條定有明文。系爭坐落臺北市○○○○段
      一小段第一七六地號土地上，建號為第七六號及第七七號，即門牌號碼臺北市
      萬華區○○路十巷一號之第三層及第四層建物雖不與系爭土地之地表直接接觸
      ，惟係坐落於系爭土地上，然是占有上開建物者，即占有系爭土地，被上訴人
      癸○○○既占有系爭土地，而其並無占有系爭土地土地之權源，自屬無權占有
      ，依民法七百六十七條之規定，上訴人訴請其自坐落系爭地號土地上之上開建
      物遷出。
    (二)被上訴人癸○○○主張其自五十九年十一月廿八日遷入占有系爭建物而行使其
      權利之人，是依民法九百四十三條規定，其正當占有之權源即應受法律之推定
      云云：1.本件被上訴人癸○○○對系爭建物有無合法占有之權源，與本件被上
      訴人癸○○○等對系爭土地有無合法占有之權源，互不相涉。申言之，縱認癸
      ○○○對系爭建物有合法占有之權源，亦不當然即可認定癸○○○對系爭土地
      有合法占有之權源，惟被上訴人癸○○○卻以其對系爭建物有合法占有之權源
      ，即認定對系爭土地有合法占有之權源，實為邏輯上之繆誤。2.按占有人於占
      有物上行使之權利，推定其適法有此權利，有民法第九百四十三條明定，適用
      此權利推定規定者，須主張其於占有物上行使權利之種類。本件被上訴人癸○
      ○○於系爭土地究竟行使何種權利，未見癸○○○陳明，則自不能憑其空泛之
      言，即可適用九百四十三條之權利推定規定，由臺北市政府對其無合法占有系
      爭土地之權源之事實，負舉証責任。3.退一步言之，若認被上訴人癸○○○已
      主張其於占有物上行使之權利之種類，惟按占有大部分皆為本權之表彰，基於
      權利存在之蓋然性，適用民法九百四十三條保護交易之安全，亦避免占人就本
      有權存在舉證之困難，使排除本權之侵害趨於容易，以維持社會秩序。然民法
      九百四十三條權利推定之規定，僅推定占有人適法有此權利而已，若權利人能
      證明其為占有物之所有權人，即可推翻民法九百四十三條之推定，有最高法院
      七十四年度台再字第一號、八十三年度台上字第二四四一號民事判決可參，即
      占有人對於占有物之真正所有人不能主張民法九百四十三條權利推定之規定，
      有最高法院八十五年度台上字第一四○○號民事判決可參，此際無權占有人應
      依一般舉證責任分配之原則，就其對占有物有正當之占有權原之事實負舉證責
      任。本件系爭土地為台北市所有，揆諸上開最高法院之判決，被上訴人癸○○
      ○自應就其有何使用系爭土地之權限之事實，自應負舉證責任，不能舉證，即
      屬無權占有。
Ｂ、答辯部分：
  (一)系爭建物坐落於現有土地，並無正當、合法權源：系爭門牌號碼台北市○○區
      ○○路十巷一號四層樓之建物，係訴外人紀夏於四十二年間所建，紀夏於同年
      九月十日與被上訴人訂立「公有基地租賃契約」（下稱基地租賃契約），向被
      上訴人承租系爭土地，做為建築用，租期自四十二年一月一日起至四十三年十
      二月卅一日止，計二年，上開基地租賃契約係「定期」租賃契約，被上訴人當
      斷無同意訴外人紀夏得永久使用系爭土地至系爭建物不堪使用時為止之理。
    (二)被上訴人並未同意訴外人紀夏於系爭土地上興建永久性建物：1.證人部分：證
      人周蘇悅美及蘇阿建雖到庭分別證稱：「我記得丑○○向紀夏買受系爭房屋時
      ，我認為價太貴，紀夏表示房子是永久的，一直可以使用到房子壞了為止」、
      「當時仲介確實向我們表示系爭房屋可以永久居住除非有不可抗力，如戰爭。
      」然查，本件證人周蘇悅美及蘇阿建係上訴人丑○○之二等血親，基於血親情
      誼，彼等本就有偏袒上訴人丑○○之嫌，彼等所為之證言已不足採信，且事實
      上，丑○○係向紀文德、紀文盛購買系爭建物，並非向紀夏購買，是證人周蘇
      悅美之證詞與事實不符，另外仲介為能使房屋順利賣出跨大其詞，事所難免，
      亦不能單憑仲介之詞，即謂上訴人丑○○有權永久使用系爭土地至系爭建物至
      不堪使用時。2.相關文件部分：臺北市政府工務局建築管理無法提供系爭建物
      之建照執照及使用執照等相關資料予本院或供上訴人丑○○閱覽：實因系爭建
      物係於四十二年間建造，迄今逾五十年，在此漫長期間或因保管單位之變更，
      或保管地點之遷或逾保管年限等等各種原因，而造成卷宗之散逸或毀損致遍尋
      無，此乃事所恒有，應無所請謂隱匿或拒不提供之情事，尤以八十九年間台北
      市政府受納莉颱風挾帶豪雨之侵襲，致置放於台北市政府地下室之檔案卷宗均
      因泡水、毀損、模糊不清，更增加調卷之困難。是臺北市政府工務局建築管理
      處並無為妨礙上訴人丑○○使用，而故意滅失、隱匿相關資料之情事，台北市
      建成地政事務之所以無法提出系爭建物之辦理保存登記之相關資料，亦同。3.
      其餘事證：被上訴人若曾於四十二年同意紀夏得永久使用系爭土地至系爭建物
      至不堪使用時為止，則上訴人丑○○向紀文德、紀文盛購買系爭建物後，便可
      承受紀夏與被上訴人就系爭土地之永使用關係，然上訴人蘇阿於五十七年卻向
      被上訴人所屬之財政局申請租賃系爭土地，顯見被上訴人並無同意紀夏得永久
      使用系爭土地至系爭建物至不堪使用時止。又紀夏於四十八年四月十八日，將
      系爭四層樓之建物贈與其子女即紀萬發、紀文盛、紀水傳及紀王月嬌。而紀家
      於五十四年六月廿五日，將上開四層建物之第一層建物賣予上訴人丑○○。後
      於八十二年間，被上訴人對紀夏之後代及上訴人丑○○提起拆屋還地之訴，惟
      於該訴訟中，非但紀夏之後代並未主張被上訴同意紀夏得永久使用系爭土地至
      系爭建物不堪使用時為止，上訴人蘇阿亦未做此之主張。顯見所謂被上訴人同
      意紀夏得永久使用系爭土地至系爭建物至不堪使用時為止之詞，係上訴人丑○
      ○於本件訴訟臨訴所編之不實之詞。退一步言之，縱認紀夏於四十二間於系爭
      土地上建造系爭建物時，被上訴同意得永久使用系爭土地至系爭建物至不堪使
      用時為止；然上訴人買受上開四層建物之第一層建物後，於五十七年六月廿一
      日向被上訴人申請承租系爭土地，而被上訴人亦同意之，雙方並於五十七年七
      月一日訂立公有基地租賃契約，向被上訴人承租系爭土地，租期自五十七年七
      月一日起至五十八年十二月卅一日止，計一年六月，有（）地租字第二六二
      號台北市公有基地租賃契約可證，是被上訴人「同意」紀夏得永久使用系爭土
      地至系爭建物至不堪使用時為止之法律關係，對上訴人亦「變更」為定期之租
      賃關係，即自此後，上訴人即不得對被上訴人臺北市政府主張其繼受紀夏得使
      用系爭土地至系爭建物至不堪使用時為止之關係。
    (三)系爭基地租賃契約非屬單方契約：1.本件系爭基地租賃契約第三條關於租賃期
      間原本係空白，於簽訂基地租約時，由雙方磋商期限而填入，是其並非係由原
      告預定用於同類契約之條款，即其非所謂定型化契約之條款（一般條款），因
      此該條應無上開民法第民法第二百四十七條之一之適用。2.本件系爭基地租賃
      契約第三條關於租賃期限一年之約定，符合臺北市市有財產管理規則，有九十
      年五月一日制定公布為台北市市有財產管理自治條例第五十四條第一項規定、
      第二項規定可參，自無對被上訴人有顯失公平之情事。3.系爭建物並非被上訴
      人丑○○於五十四年所建，而係由訴外人紀夏於四十二年間所建，被上訴人丑
      ○○僅於五十四年六月廿五日由紀家受讓上開四層建物之第一層部分。而被上
      訴人於承受系爭建物時，明知系爭建物之基地並非紀夏所有，而係紀夏向上訴
      人所租用，其租用亦有一定之期限，猶向紀夏之繼承人購買系爭建物，是雙方
      從五十七年起就系爭土地所訂立之租賃契約雖定有期限，對被上訴人並無顯失
      公平之情。4.系爭基地租賃期滿如何處理，有系爭基地租賃契約第十四條約定
      外，臺北市市有財產管理規則第五十四條第二項亦有類似規定。而承租人向出
      租機關申請換訂租約，除有公用之考量或承租人不給付租金之情形，出租機關
      皆同意繼續租賃，而租金亦係依法令之規定，不會故意刁難出租人。即令承租
      人不繳納租金而由上訴人或主管機關提起拆屋還地之訴，惟於訴訟中，若承租
      人同意，給付欠繳之租金及賠償上訴人之損失，上訴人亦皆與其成立訴訟上之
      和解，同意其續租，本件上訴人之情形亦是如此。是本件系爭基地租賃契約第
      三條雖有租賃期間之約定，然實際上租期屆滿上訴人皆可申請換約上訴人亦皆
      准予換約，並無所謂約滿即須拆屋還地之情形，即對其並無顯失公平之情形。
      5.系爭建物從建造至今已快屆滿五十年，依大華不動產鑑定股份有限公司以建
      築完成日期為五十年一月廿三曰所為之鑑價，其價值為四十五萬七千九百卅七
      元。若以系爭建物之建築完成日期為四十二年所為之鑑價，則其價值應低於四
      十五萬七千九百卅七元甚多，是本件上訴人拆除系爭房屋，對其亦無重大不利
      益之情事。
    (四)系爭基地租賃契約並無權利濫用情形：1.關於終止租約，系爭基地租賃契約第
      十三條第一款、第二款明文約定，亦係依臺北市市有財產管理規則第第五十七
      條之規定所定，則上開約定有法規可據，且終止之事由係基於公益之理由，公
      益應優於私益，是本件主張系爭基地租賃契約第十三條第一款、第二款應沒有
      無效的問題。2.關於租期屆滿與續租，系爭基地租賃契約第十四條明文約定、
      臺北市市有財產管理規則第五十四條第二項亦有類似規定，事實上並無顯失公
      平之情形，且亦應不致對承租人造成重大之不利益。本件上訴人指摘被上訴人
      拆除系爭建物後，將於系爭土地設置「西門商圈導覽解說中心」，對西門商圈
      整體利益或創意不大云云，然查如何為都市計劃或都市景觀設計，係屬專業問
      題，行政機關應享有「判斷之餘地」，況行政機關為都市計劃或都市景觀設計
      時，皆聘請專家為之，亦不致恣意而為，是應不致以故意損害特定人為目的，
      而有權利濫用之情形。
貳、上訴人丑○○方面(以下簡稱丑○○)：
一、聲明：
    (一)原判決不利於上訴人丑○○部分廢棄。
    (二)右廢棄部分，被上訴人在第一審之訴及假執行之聲請均駁回。
二、陳述：除與原判決記載相同者，茲引用外，補陳略稱：
    (一)爭建物座落於現有土地，係本於正當、合法權源：上訴人所有之台北市○○路
      十巷一號一樓房屋，自四十二年起即由訴外人紀夏建造於現有土地，至今已四
      十九年。四十九年前興建時，過程一切合法。該房屋，座落於原西門段一小段
      一之一地號（因地籍重測，改為漢中段一小段一七六地號），興建於四十二年
      ；興建時，不僅取得其座落土地所有人即被上訴人臺北市政府之完全同意，並
      經依法申請被上訴人核准其興建；興建完成後，且向臺北市政府申請核准，領
      有建築改良物所有權狀使用至今。系爭建物座落於現有土地，係本於正當、合
      法權源。且房屋興建原即本於永久性之居住、使用之目的；以建築房屋為目的
      而使用土地者，非有相當之期間，不能達其目的，難以發揮其效用，且有違都
      市土地使用之合理性，故上訴人使用系爭土地之期限，理應至房屋不堪使用時
      為止。
    (二)被上訴人曾於四十二年同意在系爭土地上興建永久性建物：1.證人部分：證人
      周蘇悅美於九十一年十一月廿八日鈞院庭訊時證稱：「我記得丑○○要向紀夏
      買系爭房屋時我認為價格太貴，紀夏表示房子是永久的，一直可以使用到房子
      壞了為止。」證人蘇阿健於九十一年十二月廿六日本院庭訊時，法官問：「有
      無提到系爭房屋是在該土地興建永久性建物的承諾或保證？」蘇阿健證稱：「
      當時仲介人確實向我們表示系爭房屋可以永久居住，除非有不可抗力的情形，
      如戰爭等。」，綜上證人之證言，被上訴人確曾同意於系爭土地上興建永久性
      建物，否則當時之房屋所有權人紀夏及仲介施拱照不會向上訴人表示可以永久
      上訴人拒不提供足以證明其同意在系爭土地上興建「永久性」建物之證據資料
      ：上訴人於九十年七月卅一日曾具狀聲請原審法院向被上訴人所屬之工務局建
      築管理處調閱上訴人所有之系爭建物之建築執照卷及使用執照卷，被上訴人所
      屬之工務局建築管理處卻以北市工建密字第九○六八四七五一○○號函回稱「
      無法提供」。上訴人另於九十年十二月六日以上訴人自己名義向被上訴人所屬
      之工務局建築管理處申請閱覽及複印建築執照卷及使用執照卷，被上訴人所屬
      之工務局建築管理處以北市工建資字第九○七一二八七七○○號函回稱「無法
      提供所需資料」。本院於九十一年七月十五日向被上訴人建築管理處函調系爭
      建物之營造執照卷及使用執照卷，被上訴人所屬之工務局建築管理處稱「恕無
      法提供」。本院於九十一年八月十九日向被上訴人之建成地政事務所函調系爭
      建物辦理建物第一次登記原案資料，被上訴人稱「逾保存年限，業依規定銷毀
      」。系爭建物目前上訴人尚在使用中，但被上訴人卻稱系爭建物之辦理建物第
      一次登記原案資料因逾保存年限，業依規定銷毀，實在令人難以想像。3.依系
      爭建物興建當時有效之建築法第十條、第十一條、第十四條、第卅五條規定，
      可知建築物必須領有主管機關所核發之「建築執照」及「使用執照」，方能興
      建及使用；而建築聲請書必須載明「起造人土地權利並附具證明文件」。訴外
      人紀夏興建當時，自係符合上開規定始建築，詎被上訴人即就系爭建物發給建
      築執照及使用執照之主管機關，竟聲稱「無系爭建物之建築執照卷及使用執照
      卷」，顯然係昧於現實與法令、有隱匿證物之情事。另依原建築法第十一條第
      三款之規定，起造人須事前提出興築建物所座落土地權利及證明文件，始獲准
      予興建，被上訴人身為系爭建物所座落基地之所有權人，同時也是建築法上所
      謂之主管機關，基於依法行政之原則，斷無可能違反建築法之規定，任由「無
      長期或永久權利之起造人」興築建物。由建築法相關規定本身，可推知當初被
      上訴人同意於系爭土地上興建「永久性建物」之事實。4.退步言之，縱認為系
      爭建物並無建築執照及使用執照，或已經散失，但就法律制度及系爭建物已存
      在五十年之事實觀之，亦可確認被上訴人曾同意於系爭土地上興建「永久性建
      物」。況倘若系爭建物於興建時，未領有建築執照；興建完成後，亦未領有使
      用執照，則上訴人豈能領有合法之建築改良物所有權狀？
    (三)系爭基地租賃契約係被上訴人單方面所擬定契約；1.系爭基地租賃契約係「附
      合契約」，上訴人不僅無法選擇簽訂租賃契約與否之自由，而且亦無商討、決
      定契約內容之自由，僅能完全接受被上訴人單方面所擬訂之內容。上訴人所有
      之系爭建築物座落於被上訴人之土地上，主控權完全在被上訴人手中。當初，
      被上訴人同意在其所有之系爭土地上興建「永久性建物」。但後來被上訴人，
      卻擬訂租期僅有或為一年、或為一年六月、或為一年一月不等之租賃契約，由
      上訴人每年與被上訴人簽署一次。如此一來，使得上訴人之合法系爭建物隨時
      可能因租期屆滿而遭被上訴人拆除，對承租人實在有重大不利益之情事，當事
      人間不公平之處可見一斑。2.系爭基地租賃契約第三條關於租賃期間之約定，
      係由被上訴人單方面決定，上訴人無與被上訴人商議之權，更無決定之權，此
      與當初被上訴人同意在系爭土地上興建永久性建物之意旨顯有違背，不僅對承
      租人即上訴人顯失公平，並對上訴人有重大不利益之情形，依民法第二百四十
      七條之一規定，應為無效。當事人間間租賃契約之租賃期間應至系爭建物不堪
      使用為止，方為合理合法。3.原判決認本件系爭租賃契約第三條關於租賃期間
      之約定原係空白，於簽訂基地租約時，由雙方磋商期限而填入，非由被上訴人
      單方面所預先擬定，非屬定型化契約之一般條款乙節，實對現實狀況有所不解
      所致云云。然而，所謂定型化契約，應係取決於其條款內容是否由提供契約之
      一方所單方面決定，而非僅以某條款之某處是否原係空白為據。系爭基地租賃
      契約都是由被上訴人所提供，租賃期限亦由被上訴人所決定。表面上，租賃契
      約關於租賃期間之約定原留空白；實質上，上訴人並無磋商期限及參與決定之
      餘地。設若上訴人有任何與被上訴人磋商之能力，不可能每次租賃期限僅有一
      年而已；上訴人身為建物所有權人，必定要求一較長（例如廿年）的租賃期限
      ，不會僅有一年而已。4.系爭基地租賃契約第十三條第一、二款及第十四條前
      段，出租人即被上訴人僅需以政府因舉辦公共事業需要或公務使用需要或依法
      變更使用，或政府實施國家政策或都市計畫或因開發、利用必須收回等含混之
      理由，即可終止租約；或以租賃契約期間終止，即可不再續租。如此規定，對
      於在其土地上有合法建築改良物之承租人即上訴人，顯有重大之不利益。簡言
      之，只要被上訴人依租賃契約第十三條第一、二款及第十四條前段為理由，即
      可隨時終止租約或不與上訴人續租，而上訴人即須將價值不菲之系爭建物拆除
      ，卻無其他替代補償或方案。此對於上訴人財產權之損害，至深且鉅，不言可
      喻。上開規定對上訴人顯失公平，並對承租人即上訴人有重大之不利益，依民
      法第二百四十七條之一之規定，應為無效，且有權利濫用情形，系爭建物所座
      落之位置係位於西門町中較為邊緣地區，非人潮動線行經及聚集之位置。被上
      訴人擬在此設置「西門商圈導覽解說中心」，是否真有必要，不無疑義。此其
      一。系爭建物之經濟價值及使用價值極高，被上訴人竟對上訴人未有任何補償
      措施，即要求上訴人拆屋還地，造成上訴人極為嚴重之損失。反觀已拆除之舊
      西門市場，每攤（舖）位可獲被上訴人數十萬元之補助及獎勵金，其輕重失衡
      ，此其二。本件，系爭建物興建至今已近四十年。被上訴人僅為設置一可能使
      用率不高之所謂「西門商圈導覽解說中心」，即輕率將系爭建物拆除，破壞都
      市對歷史的紀錄，其必要性如何，恐怕值得商榷。此其三。
參、被上訴人癸○○○方面(以下簡稱癸○○○)：
一、聲明：
    (一)上訴駁回。
    (二)被上訴人如受不利益判決，願供擔保請准免予假執行。
二、陳述：除與原判決記載相同者，茲引用外，補陳略稱：
    (一)被上訴人對系爭建物有正當占有權源：上訴人請求權基礎為民法第七百六十七
      條，依法其請求之相對人須為無權占有者，本件被上訴人對系爭建物有正當占
      有權源，此係上訴人不否認。
    (二)被上訴人對系爭土地有權占有：系爭房屋於五十四年，經上訴人同意依法興建
      「永久性房屋」，其居住、使用之期限，自應至房屋不堪使用為止，於此期限
      內，被上訴人占有系爭房屋第三、四層，對於系爭土地，即屬有權占有，上訴
      人主張遷讓房屋，自屬無理。
    (三)適用法律部分：請求遷讓房屋之訴訟關係人，必係房屋之所有人及現在無權占
      有房屋之人而言，至於返還土地之訴訟關係人，則係土地所有人及現在無權占
      有土地人而言，有最高法院七十年台上字第一七一五號可參。上訴人訴之聲明
      為「被上訴人應自系爭建物遷出」，則依前開說明，應係以房屋所有人地位為
      主張，非以土地所有人地位主張，故上訴人既非房屋所有人，於法自不合，應
      予駁回。
    理      由
一、本件台北市政府起訴主張：前開臺北市○○區○○段一小段第一七六號地號之土
    地係以為管理機關之臺北市市有土地，而坐落該地號土地上建號為臺北市○○區
    ○○段一小段第七十七號即門牌號碼臺北市○○區○○路十巷一號之第一層建物
    ，為丑○○所有。丑○○前曾於八十九年一月一日向伊承租系爭地號土地持分四
    分之一作為前開建物之基地，租賃期間自八十九年一月一日起至八十九年十二月
    三十一日止。租期屆滿後，伊表明不再與上訴人丑○○續約，故丑○○自九十年
    一月一日起，即屬無權占有系爭地號土地，伊本於系爭地號土地之管理機關地位
    ，自得代臺北市基於所有權依民法第七百六十七條之規定，請求丑○○拆除臺北
    市○○區○○段一小段第七十七號即門牌號碼臺北市○○區○○路十巷一號之第
    一層建物後，返還系爭地號土地。又丑○○在租期屆滿後，自九十年一月一日起
    即為無權占有系爭地號土地而受有利益，致伊無法使用收益受有損害，故伊自得
    本於不當得利之規定請求上訴人丑○○給付伊自九十年一月一日起至九十年五月
    三十一日止相當於租金之不當得利，合計為一十萬四千五百九十元，並自九十年
    六月一日起至返還係爭地號土地之日止，按月給付伊二萬九百一十八元。另癸○
    ○○係坐落系爭地號土地上，建號臺北市○○區○○段一小段第七一號、第七六
    號、第七七號即門牌號碼臺北市○○區○○路十巷一號之第三層、第四層建物之
    占有人，其就系爭地號土地對台北市政府而言未有使用權限，係屬無權占有，伊
    本於系爭地號土地之管理機關地位，自得代臺北市基於民法第七百六十七條之規
    定，請求渠等自上開建物之第三層及第四層中遷出等語 (原審判決丑○○應將坐
    落臺北市○○區○○段一小段第一七六號地號土地上，建號為臺北市○○區○○
    段一小段第七一號即門牌號碼為臺北市○○路十巷一號之第一層，如原判決附圖
    所示甲、乙部分面積合計為八十四平方公尺之建物拆除，並返還上開地號之土地
    。丑○○應給付一十萬四千五百九十元及利息，另自九十年六月一日起至返還上
    開地號土地之日止，按月給付二萬零九百一十八元。而駁回台北市政府其餘之請
    求，台北市政府及丑○○對其敗訴部分提起上訴，其餘部份未據不服。台北市政
    府於本院審理中撤回其對磊進企業有限公司、辛○○、壬○○、乙○○、庚○○
    、己○○、丁○○、丙○○、子○○、甲○○、戊○○等人之上訴，該部分已告
    確定)。
二、丑○○則以：伊所有坐落系爭地號土地上，門牌號碼臺北市○○區○○路十巷一
    號一樓之建物，興建時業已取得系爭地號土地所有人臺北市之同意，並經依法申
    請核准，領有建築改良物所有權狀，伊以建築永久性房屋為目的而使用系爭地號
    土地，非經相當期限不能達其目的，故其使用土地期限，應至該建物不堪使用時
    為止，故其坐落系爭地號土地係本於正當、合法權源，伊有權繼續使用系爭地號
    土地。台北市政府擬定租期僅有一年之「臺北市市有基地租賃契約」，由伊每年
    與台北市政府簽署一次，上開契約為台北市政府單方面所擬定之契約，該條款對
    伊有重大不利益之影響，顯失公平，依民法第二百四十七條之一之規定，應為無
    效，台北市政府與伊間所訂租賃契約之期間應至伊所有之前開建物不堪使用為止
    。另縱認前開租賃契約條款為有效，因台北市政府先前已同意伊於系爭地號土地
    上興建「永久性」建物，嗣後台北市政府卻於未經詢問伊之意見亦未考量保留該
    建物而為整體規劃之可能性，期使對人民財產權損害降至最低下，以現正推動「
    西門市場更新及再利用」計畫，要求伊拆除上訴人台北市政府先前同意興建之建
    物且未加以補償，藉以達成行政目的，對伊造成無可彌補之重大損害，其請求實
    屬權利濫用之行為等語資為抗辯。
三、被上訴人癸○○○則以伊係自五十九年十一月二十八日遷入坐落系爭地號土地上
    建物之第三層、第四層，伊於占有物上行使權利，推定有適法之占有權源，上訴
    人台北市政府無權要求伊自建物遷出等語資為抗辯。
四、兩造不爭執之點：
(一)系爭地號土地為臺北市所有，並由台北市政府擔任管理機關。
(二)癸○○○占有系爭地號上之建物即門牌號碼臺北市○○區○○路十巷一號三樓、
    四樓。
(三)座落系爭地號上之建物即門牌號碼臺北市○○區○○路十巷一號一樓如原判決附
    圖所示甲、乙部分面積分別為四十一平方公尺、四十三平方公尺為丑○○所有。
(三)雙方就系爭地號土地應有部分四分之一定有租賃契約，其最後租賃期間自八十九
    年一月一日起至八十九年十二月三十一日止。於租期屆滿後，台北市政府表明不
    再與上訴人丑○○續約。
    以上事實，為兩造所不爭執，並據其提出土地登記謄本、建物登記謄本、臺北市
    公有基地租賃契約影本各乙份為證，復經原審囑託臺北市建成地政事務所測量制
    有土地複丈成果圖附卷足憑，堪信自為真實。
五、兩造爭執之點：
(一)台北市政府上訴部分：癸○○○占有系爭房屋是否有合法權源？
(二)丑○○上訴部分：台北市政府與丑○○雙方就系爭地號之租期究為一年或係以系
    爭建物之使用期限為租期？
六、關於台北市政府上訴部分：癸○○○占有系爭房屋是否有合法權源？
    經查癸○○○占有系爭地號土地上，建號為第七六號及第七七號，即門牌號碼臺
    北市○○區○○路十巷一號之第三層及第四層建物之事實，已如上述，而系爭房
    屋為訴外人王紀月嬌所有，且台北市政府業對王紀月嬌起訴請求拆屋還地之已獲
    勝訴判決確定之事實，亦為兩造所不爭執，業經本院依職權調閱原法院八十三年
    度重訴字第三八一號歷審卷查明屬實，並有該判決附卷足憑，自堪信為真，癸○
    ○○對於其依何權利占有系爭房屋乙節，則未能舉證以實其說，僅空言系爭房屋
    於五十四年，經台北市政府同意依法興建「永久性房屋」，其居住、使用之期限
    ，自應至房屋不堪使用為止，於此期限內，被上訴人占有系爭房屋第三、四層，
    即屬有權占有云云，於法無據，自無足取。至於癸○○○另辯稱：請求遷讓房屋
    之訴訟關係人，必係房屋之所有人及現在無權占有房屋之人而言，台北市政府主
    張「被上訴人應自系爭建物遷出」，其既非房屋所有人，於法不合云云。惟查系
    爭房屋所坐落之系爭土地既為台北市政府所有，且系爭房屋所有權人王紀月嬌為
    無權占有系爭土地應拆屋還地等情，已如上述，且癸○○○對於其占有系爭房屋
    有何合法權源，亦未能舉證以實其說，自應認屬無權占有，則台北市政府本於所
    有權排除侵害之法律關係，依民法第七百六十七條規定訴請癸○○○自系爭房屋
    遷出，於法並無不合，自應准許之。
七、關於丑○○上訴部分：台北市政府與丑○○雙方就系爭地號之租期究為一年或係
    以系爭建物之使用期限為租期部分：
(一)按當事人主張有利於己之事實者，就其事實有舉證責任，民事訴訟法第二百七十
    七條定有明文，又原告於起訴原因已有相當之證明，而被告於抗辯事實並無確實
    證明方法，僅空言爭執者，當然認定其抗辯事實之非真正，而應為被告不利之認
    定，又原告對於自己主張之事實已盡證明之責後，被告對其主張，如抗辯其不實
    ，並提出反對之主張者，則被告對其反對之主張，亦應負證明之責，此為舉證責
    任分擔之原則，另民事訴訟法如係原告主張權利者，應先由原告負舉證之責，若
    原告不能舉證，以證實自己主張之事實為真實，則被告就其抗辯事實即令不能舉
    證，或其舉證尚有疵累，亦應駁回原告之訴 (最高法院十七年上字第九一七０號
    、十八年上字第一六七九號、同年上字第二八五五號判例及七十二年台上字第四
    二二五號判決意旨參照) 。本件丑○○雖提出建築改良物所有權狀、建築改良物
    登記簿手抄本各乙份為證，然此僅能證明系爭建物非係違章建築，並無足以證明
    台北市政府確有允諾以建物之使用期限為雙方租賃期間之意；另參諸台北市政府
    以往與丑○○就承租系爭地號簽訂之契約以觀，其租賃期限之約定或為一年、或
    為一年六月、或為一年一月不等，租期均甚為短暫，足認台北市政府並無同意該
    建物永久坐落系爭地號土地之意，丑○○空言為上述主張，惟未能提出具體事證
    以實其說，其所辯不足採信。
(二)丑○○另辯稱該土地租賃契約係台北市政府大量用於出租市有土地所預先擬定，
    屬定型化契約條款，該契約條款第三條有關租期之約定，丑○○毫無協商空間，
    對丑○○顯失公平云云。惟查台北市政府與丑○○就系爭地號土地所簽訂之租賃
    契約，關於租賃期間之約定本係空白，乃係簽訂租賃契約時，由雙方磋商期限而
    填入，非台北市政府單方所預先擬定，非屬定型化契約之一般條款，此觀諸台北
    市政府所提出之租賃契約第三條之約定即明。足證系爭契約關於租賃期間，係由
    雙方自由意思商訂，非台北市政府單方所擬定，丑○○空言辯稱該契約對伊顯失
    公平，並未舉出具體事證以實其說，亦無足採。
(三)按民法第一百四十八條係規定行使權利，不得以損害他人為主要目的，若當事人
    行使權利，雖足使他人喪失利益，而苟非以損害他人為主要目的，即不在該條所
    定範圍內（最高法院四十五年台上字第一０五號判例意旨參照）。丑○○復辯稱
    台北市政府行使權利未與伊協商未考量保留該建物而為整體規劃之可能性，又未
    加以補償，對伊造成無可彌補之重大損害，其請求實屬權利濫用之行為云云。但
    查台北市政府前曾於八十三年間就系爭地號對丑○○向原法院提起拆屋還地訴訟
    ，嗣經兩造成立訴訟上和解，此有台北市政府提出之原法院八十三年度重訴字第
    三八一號民事和解筆錄可證。雙方和解成立後，丑○○遂向台北市政府申請承租
    系爭地號土地應有部分四分之一，租期自八十五年十一月一日起至八十六年十月
    三十一日止，約滿則每年換約一次，此亦有台北市政府所提出之兩造歷次租賃契
    約為證。且該租賃契約第十四條約定：「本租約租期屆滿時，租賃關係即行終止
    ，出租機關不另通知；承租人如有意繼續租用者，應於租期屆滿前一個月，自動
    向出租機關申請換定租約。逾期出租機關視為無意續租，於租期屆滿後得收回基
    地另行處理。」等語，已賦予承租人期滿得申請換約續租之權利，今雙方租期屆
    至後，台北市政府於八十九年八月十一日以府財五字第八九二二○八三九○○號
    函告知丑○○終止租約，並於八十九年十一月廿九日以府財五字第八九一○四○
    九六○○號函告知丑○○其不再續租，丑○○所是認，則丑○○卻未能舉證證明
    其曾於租期屆滿後向被上訴人表達願續租之意，自應認系爭租約業已因租期屆滿
    而終止，其占有系爭土地即無合法權源。從而台北市政府本於出租人之地位請求
    丑○○返還系爭地號土地，為行使其權利之正當行為，非以損害他人為主要目的
    ，揆諸上揭判例意旨，台北市政府之主張為合法，應准許之，丑○○此部分所辯
    殊不足採。
(四)復按無法律上之原因而受利益，致他人受損害者，應返還其利益，民法第一百七
    十九條前段著有明文。而無權占有他人土地，可能獲得相當於租金之利益（最高
    法院六十一年台上字第一六九五號判例意旨參照）。本件丑○○既係無權占有使
    用系爭地號土地，詳如前述，則其獲有相當於租金之不當得利，並致台北市政府
    受有損害，當堪認定，台北市政府爰依不當得利之法律關係請求丑○○給付相當
    於租金之不當得利，於法自無不合。再依土地法第九十七條第一項之規定，城市
    地方房屋之租金，以不超過土地及其建築物申報總價年息百分之十為限，而依土
    地法第一百零五條規定，上揭規定於租用基地建築房屋亦準用之，又土地法第九
    十七條第一項規定之土地價額係指法定地價而言，同法施行法第二十五條著有明
    文，而土地法第一百四十八條規定土地所有權人依土地法所申報之地價為法定地
    價，於平均地權條例施行區域，係指地政機關舉辦規定地價重新重新定地價時，
    土地所有權人在公告申報期間內自行申報之地價，如未於公告期間內申報地價者
    ，以公告地價百分之八十為其申報地價，平均地權條例第十六條前段亦訂有明文
    。經查系爭地號土地八十九年公告地價為每平方公尺三十一萬六千二百四十三元
    等情，亦有台北市政府提出之臺北市○○區○○段一小段第一七六地號公告現值
    及公告地價查詢表附卷可考。且經原審及本院至現場勘驗後，查明系爭建物坐落
    地號面臨臺北市捷運西門站，附近為西門町商圈交通便利，周遭均為商家，有原
    審及本院製作之勘驗筆錄在卷可稽，爰審酌上述等一切情狀，認為台北市政府請
    求系爭地號土地租金依上開公告地價年息百分之五計算，堪稱允當。揆諸前揭說
    明，台北市政府請求丑○○給付自九十年一月起至同年五月止相當於租金之損害
    十萬四千五九十元（其計算方式如原判決附表一所載）及自起訴狀繕本送達翌日
    即九十年七月十一日起至清償日止按週年利率百分之五計算之利息，及自九十年
    六月一日起至返還系爭地號土地之日止，按月給付台北市政府二萬九百一十八元
    （其計算方式如原判決附表一所載），洵屬正當，應予准許。
八、綜上所述，癸○○○、丑○○均為無權占有，台北市政府本於所有權排除侵害之
    法律關係，依民法第七百六十七條規定訴請癸○○○自坐落臺北市○○區○○段
    一小段第一七六號地號土地上，建號為臺北市○○區○○段一小段第七一號即門
    牌號碼為臺北市○○路十巷一號之第三層及第四層建物遷出。丑○○應將坐落臺
    北市○○區○○段一小段第一七六號地號土地上，建號為臺北市○○區○○段一
    小段第七一號即門牌號碼為臺北市○○路十巷一號之第一層，如原判決附圖所示
    甲、乙部分面積合計為八十四平方公尺之建物拆除，並返還上開地號之土地。丑
    ○○並應給付台北市政府一十萬四千五百九十元，及自九十年七月十一日起至清
    償日止按週年利率百分之五計算之利息，另自九十年六月一日起至返還上開地號
    土地之日止，按月給付台北市政府二萬九百一十八元等不當得利損害金，為有理
    由，應准許之。原審就丑○○部分，為台北市政府如上述勝訴之判決，並依兩造
    之聲請，分別為准、免假執行之聲請，經核並無違誤。丑○○對其敗訴部分上訴
    ，指摘原判決不當，求予廢棄改判，為無理由，應駁回其上訴。至於癸○○○部
    分，原審疏未詳查，遽為台北市政府敗訴之判決，尚有違誤，台北市政府對此部
    份提起上訴，求予廢棄改判，為有理由，自應由本院將原判決該部分予以廢棄，
    改判如主文第二項所示，又關於癸○○○部分，其訴訟標的價額未逾新台幣一百
    五十萬元，不得上訴第三審，經本院判決即告確定，台北市政府假執行之聲請，
    即無必要，應駁回之，原判決對此部分亦為駁回之諭知，理由雖有不同，結論則
    無二致，仍應認台北市政府關於假執行之聲請之上訴部分為無理由，應駁回之。
九、本件事證已臻明確，兩造其餘之攻擊防禦方法與所舉未經援用之證據，經本院斟
    酌後，認與判決結果不生影響，爰不逐一論述，附此敘明。
十、據上論結，本件台北市政府之上訴為一部有理由、一部無理由，丑○○之上訴為
    無理由，依民事訴訟法第四百四十九條第一項、第四百五十條、第七十八條、第
    七十九條，判決如主文。
中      華      民      國    九十二    年      十二      月    二      日
                               民事第二庭
                                   審判長法  官  許  正  順
                                         法  官  黃  嘉  烈
                                         法  官  魏  麗  娟
正本係照原本作成。
丑○○部分如不服本判決，應於收受送達後二十日內向本院提出上訴書狀，其未表明
上訴理由者，應於提出上訴後二十日內向本院補提理由書狀（均須按他造當事人之人
數附繕本）上訴時應提出委任律師或具有律師資格之人之委任狀；委任有律師資格者
，另應附具律師及格證書及釋明委任人與受任人有民事訴訟法第四百六十六條之一第
一項但書或第二項（詳附註）所定關係之釋明文書影本。
台北市政府及癸○○○部分不得上訴。
中      華      民      國    九十二    年     十二     月      四      日
                                         書記官  曾  瓊  安
附註：
民事訴訟法第四百六十六條之一（第一項、第二項）：
對於第二審判決上訴，上訴人應委任律師為訴訟代理人。但上訴人或其法定代理人具
有律師資格者，不在此限。
上訴人之配偶、三親等內之血親、二親等內之姻親，或上訴人為法人、中央或地方機
關時，其所屬專任人員具有律師資格並經法院認為適當者，亦得為第三審訴訟代理人
。


司法院資訊處製作；財團法人民間司法改革基金會備份。
